【裁判字號】    99,易緝,86
【裁判日期】    991028
【裁判案由】    侵占
【裁判全文】
臺灣高雄地方法院刑事判決              99年度易緝字第86號
公  訴  人  臺灣高雄地方法院檢察署檢察官
被      告  乙○○
上列被告因侵占案件，經檢察官提起公訴（98年度調偵字第1493
號、偵緝字第1885號），本院判決如下：
    主  文
乙○○無罪。
    理  由
一、公訴意旨略以：被告乙○○與王翊（業經本院以99年度易字
    第428 號判決無罪確定）係朋友關係，於民國97年12月9 日
    ，共同前往址設高雄市○○區○○路232 號告訴人甲○○所
    經營之「立泰車行」，承租車牌號碼1499-NZ 號自小客車（
    下稱系爭汽車），約定租期2 天，租金每日新臺幣（下同）
    1,500 元，雙方並簽立小客車租賃定型化契約書，另由王翊
    簽發40萬元本票1 紙為擔保。詎被告乙○○與王翊租得系爭
    汽車後，竟共同意圖為自己不法之所有，自97年12月11日起
    ，即拒繳租金，而變易持有為所有，將系爭汽車侵占供己使
    用，旋避不見面。經甲○○多次聯繫要求返還，均置之不理
    。而認被告陳仕偉涉犯刑法第335 條第1 項之侵占罪等語。
二、按犯罪事實應依證據認定之，無證據不得認定犯罪事實；不
    能證明被告犯罪者，應諭知無罪之判決。刑事訴訟法第154
    條第2 項、第301 條第1 項分別定有明文。又刑事訴訟法上
    所謂認定犯罪事實之證據，係指足以認定被告確有犯罪行為
    之積極證據而言，如未能發現有相當證據或證據不足以證明
    ，自不能以推測或擬制之方法以為裁判基礎，又認定不利於
    被告之事實，需依積極證據，苟積極證據不足為不利被告之
    認定時，即應為有利於被告之認定。最高法院29年上字第31
    05號、40年台上字第86號及30年上字第816 號判例意旨可資
    參照。再按刑法上之侵占罪，須持有人變易其原來之持有意
    思而為不法所有之意思，始能成立，如僅將持有物延不交還
    或有其他原因致一時未能交還，既缺乏主觀要件，即難遽以
    該罪相繩；最高法院68年台上字第3146號判例意旨參照。
三、公訴人認被告陳仕偉涉犯上開侵占犯嫌，無非以同案被告王
    翊之供述、告訴人甲○○之指訴、王翊之身分證、汽車駕駛
    執照、面額40萬元之本票、小客車租賃定型化契約書、車號
    查詢汽車車籍表、委託書等資為論據。訊據被告陳仕偉堅決
    否認有何侵占之行為，辯稱：我於97年12月9 日承租系爭汽
    車，約定租期2 天，後來再去租車行向老闆娘續租2 、3 天
    ，但於97年12月14日晚上發生車禍，造成系爭汽車損壞，因
    無力賠償，不知道該怎麼辦，就把車子放在路邊。又車禍當
    時我有跟老闆娘說，老闆娘與王翊有來楠梓分局看我，後來
    聽說老闆有將車牽回去。我是未付清租金及車損修理費，但
    並沒有要侵占系爭汽車之意思等語。
四、經查：
  (一)被告陳仕偉對於實際上由其承租使用系爭汽車，因無駕駛執
    照，而與王翊於97年12月9 日共同前往址設高雄市○○區○
    ○路232 號「立泰車行」，以王翊名義承租，並由王翊簽立
    40萬元本票1 紙，由被告擔任連帶保證人等事實，供承不諱
    ，並有小客車租賃定型化契約書、王翊身分證及汽車駕駛執
    照、40萬元本票、系爭汽車車號查詢汽車車籍表及車主許寶
    郎簽立之委託書（見他字卷第4 、8 、18頁）等附卷可稽，
    是此部分事實應堪認定。
  (二)證人即「立泰車行」老闆娘許靜芬於本院99年度易字第428
    號審理時證稱：系爭汽車從頭到尾都是我在處理，當時被告
    與王翊來租車時，是說被告要使用這輛車，因為被告沒有駕
    照，所以承租人才寫王翊，車鑰匙是交給被告，承租當天被
    告有給付1 天的租金1,500 元，到第3 天被告有開車來，說
    還要再續租1 、2 天，並有拿錢來，我忘記拿多少，我有答
    應他續租。後來因為續租時間到了未還車，又聯絡不到被告
    ，所以打電話給王翊，跟他說車子沒還，請他幫忙找車，王
    翊有幫忙找，但說找不到，後來我跟王翊講車子的地點，他
    有去看。至於系爭汽車發生車禍，我是否有到警察局去，並
    通知王翊去警察局處理，我忘記了。又於系爭汽車發生車禍
    時，我就告訴我先生甲○○續租的事（見本院易字卷第36至
    38頁）等語。依此，被告於原約定租期屆滿後，確有前去「
    立泰車行」續租，經老闆娘許靜芬同意，並有給付續租租金
    款項等情，堪予認定。
  (三)次查，系爭汽車於97年12月14日21時40分許，在高雄市○○
    區○○路外環西路口處發生車禍，並由被告報案乙節，有本
    院99年3 月31日公務電話記錄、高雄市政府警察局交通警察
    大隊交通事故處理通訊記錄表（見本院易字卷第28至30頁）
    在卷為憑。又證人即同案被告王翊於本院99年度易字第428
    審理時陳稱：租用系爭汽車後約3 、4 天，老闆跟我聯絡，
    說車子發生車禍，要我去楠梓分局瞭解狀況，當時有見到乙
    ○○，我有叫乙○○跟老闆聯絡，乙○○也有打電話跟車行
    老闆說隔天要還車，所以我就回去，但隔天老闆又打來說車
    子沒有還，後來車行以衛星定位找到車子在高雄市楠梓區翠
    屏里，已由車行拖回（見本院審易字卷第20、21頁）等語。
    且證人即告訴人甲○○於本院審理時證稱：我以GPS 系統找
    到系爭汽車的位置，然因要顧店走不開，而請王翊幫忙去找
    ，王翊找了2 天，回稱找不到，到第3 天我就自己去找，就
    在路邊找到系爭汽車，車子已經壞了，但仍可以發動行駛，
    我就用備份鑰匙將車開回來（見本院易字卷第23、24頁）等
    語。準此而論，系爭汽車確於97年12月14日21時40分許，在
    高雄市○○區○○路發生車禍，被告於車禍當日即告知「立
    泰車行」，而由「立泰車行」通知王翊前去楠梓分局瞭解情
    況；又系爭汽車係由「立泰車行」於97年12月22日以GP S系
    統定位，在高雄市楠梓區○○里路旁尋獲，已由「立泰車行
    」將系爭汽車牽回乙節，亦堪認定。
  (三)經核上述事證及情節以觀，被告於97年12月9 日承租系爭汽
    車，約定租期2 天，於租期屆滿後，再向「立泰車行」老闆
    娘許靜芬續租，經同意並給付部分續租租金；而系爭汽車於
    97年12月14日21時40分許，因發生交通事故，受有損壞；嗣
    於97年12月22日，經「立泰車行」以GPS 系統定位，在高雄
    市楠梓區○○里路旁尋獲、牽回系爭汽車。依此而論，如被
    告有侵占之不法意圖，理應於第一次承租系爭汽車後，隨即
    據為己有，豈會再次前去「立泰車行」表示續租，並繳付部
    分續租租金款項？又苟如初無侵占之意圖，被告焉會直至發
    生車禍後，始起意侵占已損壞、待修復之系爭汽車？且僅將
    系爭汽車放在路邊，而不為其他處置？足見被告係因系爭汽
    車於承租期間發生車禍，造成車體損壞，因無力賠償車損，
    逃避責任，始未依約交還系爭汽車，而將之留置路旁；是被
    告並無所謂將系爭汽車變易為其所有之不法意思。揆諸前揭
    判例意旨，被告雖未依約交還系爭汽車，然此係因其未妥善
    處理系爭汽車車禍事宜所致，既缺乏侵占之主觀意圖，本件
    屬民事債務問題，被告所為尚難遽以侵占罪責相繩。
五、綜上所述，依公訴人所舉之證據，雖可證明系爭汽車實際由
    被告承租，然本件並無法證明被告有意圖不法所有之侵占主
    觀犯意。此外，復查無其他積極證據足認被告有公訴人所指
    之上開侵占之犯行，揆諸首開說明，自屬不能證明被告犯罪
    ，而應為被告無罪之諭知。
據上論斷，應依刑事訴訟法第301 條第1 項，判決如主文。
本案經檢察官鄭佩琪到庭執行職務。
中    華    民    國    99    年    10    月    28    日
                  刑事第十六庭  審判長法  官   曾逸誠
                                      法  官   姚水文
                                      法  官   洪榮家
以上正本證明與原本無異。
如不服本判決，應於收受判決後10日內向本院提出上訴書狀，並
應敘述具體理由。其未敘述上訴理由者，應於上訴期間屆滿後20
日內向本院補提理由書（均須按他造當事人之人數附繕本）「切
勿逕送上級法院」。
中    華    民    國    99    年    10    月    28    日
                                      書記官   陳鈺甯

司法院資訊處製作；財團法人民間司法改革基金會備份。
